# 同一控制下的企业合并

提问人：lalawin 时间：2011-03-18 17:34:24
全是现在的准则、三年申报报表（x1、x2、x3年），请大家验证我下述想法是否正确。
（命题一、二相关） 命题一：企业A、B，股东甲 初始甲持有A和B的100%股权，x2年 1 月 1 日A从甲处购入B的60%股权，x3年 1 月 1 日A从甲处购入剩余40%股权。 那么，x1年初开始A、B入合并报表，x1、x2年B的60%归属于母公司股东；x3年，B100%归属于母公司股东。
命题二：企业A、B，股东甲 初始甲持有A和B的100%股权，x2年 1 月 1 日A从甲处购入B的100%股权。 那么，x1年初开始A、B入合并报表，x1、x2、x3年，B100%归属于母公司股东。
在上述情况中，公司可以通过后续的收购安排影响前期归属于母公司的利润（虽然扣除非经后一致）
（命题三、四相关） 命题三：企业A、B，股东甲、乙 初始甲、乙各持有A、B的60%及40%股权，x2年 1 月 1 日，A从甲处收购B的40%股权，x3年 1 月 1 日，A从甲、乙处收购B的20%、40%股权 那么，x1年初开始A、B入合并报表，x1、x2年B的60%属于母公司股东，x3年100%属于母公司股东。
命题四：企业A、B，股东甲、乙 初始甲、乙各持有A、B的60%及40%股权，x2年 1 月 1 日，A从甲、乙处收购B的20%、40%股权，x3年 1 月 1 日，A从甲处收购B的40%股权 那么，x1年初开始A、B入合并报表，x1年B的60%属于母公司股东，x2、x3年B的100%属于母公司股东。
（命题五、六相关） 命题五：企业A、B，股东甲、乙 初始甲、乙各持有A、B的60%及40%股权，x2年 1 月 1 日上午，A从甲、乙处收购B的60%、40%股权，x2年 1 月 1 日下午，甲从乙处购买A的40%股权。 那么，x1年初开始A、B入合并报表，x1、x2、x3年B的100%属于母公司股东。
命题六：企业A、B，股东甲、乙 初始甲、乙各持有A、B的60%及40%股权，x2年 1 月 1 日上午，甲从乙处分别购入A和B的40%股权，x2年 1 月 1 日下午，A从甲处购买B的100%股权。 那么，x1年初开始A、B入合并报表，x1、x2、x3年B的100%属于母公司股东。
（命题六与命题五对公司及股东实际效果一致，处理方式相同）

回答人：chenyiwei
对于命题 1 ～ 4 ，基本同意你的理解。 对于命题 5 ，假设股东甲、乙之间不存在关联方关系，则A购入乙所持B的 40 ％股权并不是其实际控制人控制范围内经济资源的重组，应按收购少数股权的原则处理，即x1年的B公司净利润中，归属母公司股东的净利润为 60 ％，自x2年开始才是 100 ％。 对于命题 6 ，与命题 5 的思考方式相同，由于原先由乙持有的B公司 40 ％股权的购入不是最终控制方控制范围内经济资源的重组，所以要按收购少数股权处理，最终合并报表上的效果与命题 5 类似。

回答人：chenyiwei
回复 板凳 lalalawin 的帖子现行准则下对于同一控制下企业合并的会计处理原则，是站在最终控制方的立场出发，而不是从拟上市公司（本会计主体）的立场出发的。实际上问题 1 、 2 的处理结果，也是体现出“从最终控制方的立场出发”，因为从最终控制方的立场出发也是这样的结果。即：在同一控制下的企业合并中，属于同属最终控制方控制范围内的经济资源重组的部分，按权益结合法处理；
属于收购原不属于最终控制方控制范围内的其他股东所持股权的部分，不能运用权益结合法，而是应当根据个案的具体情况选择购买少数股权、非同一控制下企业合并等不同的会计模式。

提问人：fishzh 时间：2011-11-10 14:10:43
情况介绍：A-集团公司，成立于 2000 年 B-全资子公司，成立于 2010 年 C-全资子公司，成立于 2001 年，于 2010 年B公司成立后，100%出售给B公司 D-A公司控股51%子公司，成立于 2008 年，于 2011 年出售给C公司，并由C公司从少数股东手中购买49%股权 假设年底才计提盈余公积，其中合并不涉及到盈余公积变动的问题。
B公司在编制合并报表时需要注意些什么？另外，集团A公司在编制合并报表时，其出售D公司51%股权实现的投资收益应如何抵消？

回答人：chenyiwei
基本赞同楼上意见。要注意：B的合并报表一般自其成立日（ 2010 年内某日）开始编制，一般不追溯到其成立日之前的期间。所以合并时恢复C、D合并日之前的留存收益，仅以其在B公司成立日之后累积的留存收益为限。同时C公司在 2010 年内按股权比例 51 ％追溯，另 49 ％作为少数股权；到 2011 年合并报表中体现出收购少数股权的交易，差额调整资本公积。

提问人：fishzh 时间：2011-11-11 09:53:34
谢谢楼上 2 位的解答。另外还想问一下陈版，（ 1 ）如果我只是做模拟合并，并不对B的合并报表单独出具报告，是否可以不考虑B公司的成立时间，直接按同一控制下的企业合并来处理？ （ 2 ）按上述方式处理的B的合并报表，在A集团合并层面也直接视同C公司、D公司一直作为B的子公司，也不分段考虑，那么合并后的结果与 2 位说的分段考虑的结果是否没有差别？
多谢！

回答人：chenyiwei
（ 1 ）可以，但这时的报表是特殊编制基础的专项报表，不能作为法定财务报表使用；（ 2 ）由于对D而言涉及从A控制范围以外收购少数股权，所以我理解还是应当分段。

提问人：sdtianjh 时间：2011-12-15 22:33:53
B的合并报表一般自其成立日（ 2010 年内某日）开始编制，一般不追溯到其成立日之前的期间。所以合并时恢复C、D合并日之前的留存收益，仅以其在B公司成立日之后累积的留存收益为限。请问版主：B公司对于C、D在合并日之前的留存收益，因为合并日之前B公司并不存在不应由其享有，合并报表中计入少数股东权益还是资本公积？具体依据是什么？

回答人：chenyiwei
只是不确认为B的损益，但仍属于子公司净资产中归属于母公司的部分。不构成少数股东权益。体现于合并报表层面的资本公积中。